【裁判字號】    92,訴,145
【裁判日期】    920514
【裁判案由】    營利事業所得稅
【裁判全文】
臺中高等行政法院判決                              九十二年度訴字第一四五號
                              .
    原      告  裕國冷凍冷藏股份有限公司
    代  表  人  甲○○
    訴訟代理人  吳傳銓  會計師
                蔡文凱  會計師
    被      告  財政部臺灣省中區國稅局
    代  表  人  乙○○
    訴訟代理人  丙○○
                丁○○
右當事人間因營利事業所得稅事件，原告不服財政部中華民國九十一年十二月三十一
日台財訴字第○九一○○六六九二二號訴願決定，提起行政訴訟。本院判決如左︰
    主  文
原告之訴駁回。
訴訟費用由原告負擔。
    事  實
甲、事實概要：緣原告民國八十八年度營利事業所得稅結算申報，列報全年所得額新
    台幣（下同）三九、六四四、八四○元，經被告以其預付工程款三五七、○六二
    、○二四元，予以增列利息資本化金額二○、八一一、七七七元，並同額剔除其
    利息支出，核定利息支出二九、三○五、一二七元，全年所得額六一、二五
    九、四○八元，應補稅額三、五○八、四八八元。原告不服，申請復查未獲變更
    ，提起訴願，遞遭駁回，遂提起行政訴訟。
乙、兩造聲明：
一、原告聲明求為判決：訴願決定、復查決定及原處分均撤銷。
二、被告聲明求為判決：原告之訴駁回。
丙、兩造之陳述：
壹、原告起訴意旨略以：
一、按所得稅法第四十五條規定「資產之出價取得，指取得價格，包括取得之代價，
    及因取得並為適於營業上使用而支付之一切必需費用。」，依此，如有為取得該
    資產所支出之款項而負擔之利息，乃為取得該資產成本之一部份，則依財政部七
    十七年三月十四日台財稅第七七○五二二四○四號函規定，自應將該利息資本化
    ，作為該資產之取得成本。而該應予資本化之利息，應僅限於須為若不購建該項
    資產即無需負擔之利息部分。是以，本件爭執關鍵在於，系爭之「預付工程款三
    五七、○六二、○二四元」，有無符合「為取得該資產所支出之款項需負擔利息
    」之要件。
二、本件原告為支付系爭之「預付工程款三五七、○六二、○二四元」及以後年度之
    工程款所需，前於八十六年五月二十四日經股東會決議現金增資三二、五四○、
    ○○○股，每股價格三十元溢價發行，計收取股款總金額為九七六、二○○、○
    ○○元。系爭預付工程款所需資金，係在原告現金增資之額度內，顯無需額外增
    加借款負擔利息以為支應之處，依前開財政部七十七年三月十四日台財稅第七七
    ○五二二四○四號函釋，本件確「無需將利息資本化」。然被告並未依改制前行
    政法院三十九年判字第二號判例意旨，提出證據以證明系爭資產須額外增加借款
    並負擔利息支出方能取得，而須反應於取得資產成本之處，卻僅一再限縮該解釋
    函令之意義，以原告未提供資金流程以證明「專款專用」為由，強行增列利息資
    本化二○、八一一、七七七元，顯有悖所得稅法第四十五條及財政部該函釋之規
    定。
三、次按，觀諸前揭財政部台財稅第七七○五二二四○四號函釋內容，與財團法人中
    華民國會計研究發展基金會七十七年一月八日（七七）基秘字第○○五號解釋函
    ，兩者內容並無差異，顯見無論財務會計準則或核課所得稅時依循之所得稅法及
    主管機關財政部之函釋，對於利息資本化規定並無不同之處。又該會曾於八十一
    年十二月十日以（八一）基秘字第一八○號函，補充前開該會（七七）基秘字第
    ○○五號解釋所規範「專款專用」意義，明定「公司辦理現金增資，如係用於購
    建資產，因無須負擔利息，故無論是否專戶儲並專案動支，在現金增資額度內，
    均不得將利息資本化。」，已確切限制系爭之「預付工程款三五七、○六二、○
    二四元」，在現金增資九七六、二○○、○○○元額度內，不得將利息資本化，
    且前引所得稅法及財政部函釋對於利息資本化規定與財務會計準則並無不相符之
    處，原告自無需將系爭資產利息資本化之必要（事實上會計準則禁止將此類利息
    資本化）。再者，原告係一股票上櫃公司，有關募集與發行有價證券，需依發行
    人募集與發行有價證券處理準則規定辦理，而其資金之運用受限於向財政部證券
    暨期貨管理委員會（下稱證期會）申報之增資計劃，若有變更計劃需依該處理準
    則第九條第一項第八款規定辦理計劃變更，而原告截至系爭年度時，並未變更八
    十六年五月二十四日經股東會決議並向證期會報備之現金增資用以擴建系爭工程
    之計劃，更可證明系爭預付工程款，係運用該增資之資金，並無利息資本化之必
    要。然被告卻未舉證證明財務會計準則公報之規定與所得稅法規定關於「利息資
    本化」有何不符之處，需依營利事業所得稅查核準則第二條第二項規定，於核課
    所得稅時應予以調整之處，顯有違反憲法第十九條「人民有依法律納稅之義務」
    之規定。
四、又訴願決定僅以非判例之最高行政法院八十九年度判字第三三六四號判決意旨，
    認定系爭資產難謂無利息之負擔，除已違反台灣省財政廳五十五年一月十一日財
    稅法字第九一三一八號函釋所規定，「行政法院之判決未核定為判例者不得驟以
    判例援用」之規定外，且該判決之內容係適用於並未改變企業之資金狀況且無法
    舉證分辨營業資金或借款資金之來源，與本件系爭資產在「已改變企業之資金狀
    況」且於「現金增資額度內」是否需利息資本化之爭執不同，訴願決定驟以援引
    ，顯有違法。
五、依前開各段所述，於現金增資額度內，依法令規定均不得將利息資本化，原告自
    無須舉證增資款之資金流程。又原告該現金增資之擴充計劃，並非短期間所能完
    成，且其資金之需求亦非短期間需全部投入，為活用該筆增資款創造申請人之利
    益，遂於收足款項後，先行償還彰化銀行借款計三一一、三三○、七○八元之本
    金利息、購買可轉換定存單及商業本票等計五二六、○七三、二八七元等，而該
    等存單及本票於解約後部分款項用以支付首筆工程款七八、七五○、○○○元及
    償還借款二○○、四二二、四五八元，餘款約二億四千多萬元混於營運所需資金
    帳戶內之流程情形言。則系爭「預付工程款三五七、○六二、○二四元」扣除首
    筆支付工程款七八、七五○、○○○元之餘額，僅為二七八、三一二、○二四元
    ，遠小於原告於增資後先行挪用償還借款之三一一、三三○、七○八元及二○○
    、四二二、四五八元，計五一一、七五三、一六六元之金額，縱然假設原告於支
    付系爭工程款時，有再行向銀行借款之處，亦係以原告「先行挪用用以還款之增
    資款五一一、七五三、一六六元」取回以為支應，並無額外增加借款之情事，自
    無需利息資本化。況於支付工程款時，究否有無以借款金額支應，被告並未查證
    ，僅以主觀判斷認為原告應有以借款支應情事，顯違行政程序法第三十六條之規
    定。
貳、被告答辯意旨略以：
一、按原告八十八年度列報利息支出五○、一一六、九○四元，被告以原告本年度預
    付工程款三五七、○六二、○二四元，僅申報利息資本化五六二、九二二元，雖
    說明興建工程係由八十六年現金增資款支付，無需利息資本化，惟無法提示專款
    專用之資金流程，遂依其預付工程款之金額、期間及該期間之平均貸款利率，核
    算增列利息資本化金額二○、八一一、七七七元，利息支出並同額減列，核定利
    息支出二九、三○五、一二七元，並無不合。
二、本件原告確實於八十六年度辦理現金增資收足股款九七六、二○○、○○○元，
    計劃擴建北區營運中心及南區營運中心，惟原告將資金償還彰化銀行借款及購買
    可轉換定存單、商業本票及撥充營運資金，迄八十八年度末原告已執行增資計劃
    支付工程款三三七、五○○、○○○元。依財政部七十七年三月十四日台財稅第
    七七○五二二四○四號函釋，營利事業以增資方式購建應資本化之資產，如係現
    金增資且專款專用，確實用於購建該資產者，因無實際利息支出，故無需將利息
    資本化，至所稱專款專用是否需符合專戶儲並專案動支，雖財團法人中華民國會
    計研究發展基金會於八十一年十二月十日（八一）基秘字第一八號函解釋專款專
    用之意旨，認為公司辦理現金增資，如係用於購建資產，因無需負擔利息，故無
    論是否專戶儲並專案動支，在現金增資額度內，均不得將利息資本化。惟財政部
    迄未就該定義有進一步之認同解釋，尚難謂此部分無財、稅認定差異，是原告既
    已將其增資款移為他用，已無專款專用之事實。
三、原告增資後銀行借款仍持續增加，經被告以九十一年三月二十七日中區國稅法字
    第○九一○○一九一九○號函請原告，就其該年度利息支出之相對貸款時期及用
    途說明，並提出未用於預付設備款之事證供核，惟原告未能證明，故原告既將其
    全部資金統籌運用，該年度銀行借款遠大於本件之預付設備款，借入款項復又不
    能證明未用於支付預付設備款，被告依營利事業所得稅查核準則（下稱查核準則
    ）第九十七條第七款及第八款規定，增列利息資本化二○、八一一、七七七元，
    並同額減列其利息支出，於法尚無不合。
    理  由
一、按「營利事業所得之計算，以其本年度收入總額減除各項成本費用、損失及稅捐
    後之純益額為所得額。」，為所得稅法第二十四條第一項所明定。次按「利息．
    ．．七、因購置土地以外固定資產而借款之利息，自付款至取得資產期間應付之
    利息費用，應列入該項資產之成本。八、因增建設備而借款之利息，在建造期間
    應付之利息費用，應作為該項資產之成本以資本支出列帳，但建築完成後，應行
    支付之利息，可作費用列支。」為營利事業所得稅查核準則第九十七條第七款及
    第八款所規定。另按「二、營利事業以增資方式購建應資本化之資產，如係現金
    增資且專款專用，確實用於購建該資產者，因無實際利息支出，故無需將利息資
    本化；如屬盈餘轉增資者，因未改變企業之資金狀況，若符合利息資本化條件者
    ，仍應將利息資本化。三、計算應予資本化之利息金額時，除符合第三號財務會
    計準則公報第七段所述專案借款之資金如未全部動用而暫時投資，或一般性借款
    需作補償性存款時，因投資或存款所生利息收入應與借款成本（利息支出）相抵
    外，應按上述第三號公報第五、六段之規定辦理，即：(一)對於應將利息資本化之
    資產，所應資本化之利息金額僅限於在該項資產購建期間，為支付該項資產成本
    所必須負擔之利息。換言之，此項應予資本化之利息，須為若不購建該項資產即
    無需負擔之利息。．．．」，為財政部七十七年三月十四日台財稅第七七○五二
    二四○四號函所明釋，此函釋核與所得稅法相關規定之意旨尚無不合，本院自得
    予以援用。
二、原告八十八年度營利事業所得稅結算申報，列報全年所得額三九、六四四、八四
    ○元，經被告以其預付工程款三五七、○六二、○二四元，予以增列利息資本化
    金額二○、八一一、七七七元，並同額剔除其利息支出，核定利息支出二九、三
    ○五、一二七元，全年所得額六一、二五九、四○八元，應補稅額三、五○八、
    四八八元。原告不服，循序提起行政訴訟。
三、原告訴稱：本件原告為支付系爭之「預付工程款三五七、○六二、○二四元」及
    以後年度之工程款所需，係於八十六年五月二十四日經股東會決議現金增資三二
    、五四○、○○○股，每股價格三十元溢價發行，計收取股款總金額為九七六、
    二○○、○○○元。系爭預付工程款所需資金，係在原告現金增資之額度內，顯
    無需額外增加借款負擔利息以為支應之處，符合「為取得該資產所支出之款項需
    負擔利息」之要件。依財政部七十七年三月十四日台財稅第七七○五二二四○四
    號函釋意旨，確無需將利息資本化。被告以原告未提供資金流程以證明「專款專
    用」為由，強行增列利息資本化二○、八一一、七七七元，顯有違所得稅法第四
    十五條規定及財政部該函釋意旨。
四、經查，原告計劃擴建北區營運中心及南區營運中心，於八十六年度辦理現金增資
    ，並收足股款九七六、二○○、○○○元，有原告公司公開說明書（增資發行新
    股用）、彰化銀行函及存款餘額證明書附原處分卷（四九八、五○二至五○三頁
    ）可佐，又原告於收足該增資股款後，先行償還彰化銀行借款計三一一、三三○
    、七○八元之本金利息、購買可轉換定存單及商業本票等計五二六、○七三、二
    八七元等（見原處分卷四七二至四九六頁銀行存摺、票券成單、原告還款暨還息
    紀錄表及定期存款、商業本票明細表等），此為原告所是承。按依上開財政部七
    十七年三月十四日台財稅第七七○五二二四○四號函釋意，營利事業以增資方式
    購建應資本化之資產，如係現金增資且專款專用，確實用於購建該資產者，因無
    實際利息支出，故無需將利息資本化。而此所謂專款專用，應指該款收足後動支
    情形全數用於購置該資產，且其資金流向軌跡明確可循，並無將該增資款與其營
    業收入之資金統籌支用之情事者而言。而原告辦理現金增資收足股款，並非專款
    留用，而先行償還其借款及購買可轉換定存單及商業本票（依原處卷四九五頁原
    告公司存摺，八十六年八月七日收足增資股款九七六、二○○、○○○元，數日
    內即將之全數提領，同月廿九日餘額僅一五、○九二元，低於先前餘額），按基
    於企業整體資金之不可分性，原告業將此資金混入其營運資金而統籌運用，已難
    認有專款專用之事實，縱使原告另主張上開存單及本票於解約後部分款項用以支
    付首筆工程款七八、七五○、○○○元屬實，惟原告先將增資款用以購買可轉換
    定存單及商業本票，解約後再支付部分工程款，亦屬已將增資款加入其營運資金
    而作為他用，已不符專款專用之要件，是原告既未能舉出證明系爭預付工程款三
    五七、○六二、○二四元之資金流程，係由原增資股款專款專用，而非原告先行
    挪用增資款加入原有營運資金再另行轉出支付該工程款之事證，無論原告支付該
    工程款是否另行借款支應，因原告公司原已存有多筆借款（原處分卷附卷三六○
    頁原告公司資產負債表，八十八年度原告短期借款七○○、五○二、九○五元，
    高於原告所稱其八十六年度借款三一一、三三○、七○八元），其已先將增資款
    償還借款而節省利息支出，難認原告建置上開資產而無須支出款項負擔利息，是
    被告依首開規定，增列本期利息資本化二○、八一一、七七七元，並同額減列其
    利息支出，並無不合。
五、至原告所引財團法人中華民國會計研究發展基金會於八十一年十二月十日（八一
    ）基秘字第一八號函解釋專款專用之意旨：「公司辦理現金增資，如係用於購建
    資產，因無需負擔利息，故無論是否專戶儲並專案動支，在現金增資額度內，均
    不得將利息資本化。」，按資金是否專戶儲並專案動支，與專款專用並非完全相
    同，如原告公司現金增資額所得之資金與支付系爭工程款之間有明確之資金流程
    ，而非增資款加入其營運資金而作為他用，雖非專戶儲並專案動支，仍屬專款專
    用，是此部分並無財務會計與稅務會計之差異，是原告既已將其增資款移為他用
    ，又未提出資金流程，證明其對此增資款有專款專用之事實，有如前述，被告原
    核定並無違行政程序法第三十六條、前行政法院三十九年判字第二號判例之有關
    證據法則之規定及意旨，併予敘明。
六、綜上所陳，被告原補稅處分並無違誤，復查決定駁回原告之復查申請，訴願決定
    予以維持，亦無不合，原告請求均予撤銷，為無理由，應予駁回。
據上論結，本件原告之訴為無理由，依行政訴訟法第一百九十五條第一項後段、第九
十八條第三項前段，判決如主文。
中    華    民    國    九十二      年      五        月    十四        日
                 臺 中 高 等 行 政 法 院   第 四 庭
                                審 判 長 法  官  沈  應  南
                                         法  官  黃  淑  玲
                                         法  官  許  武  峰
右正本證明與原本無異。
如不服本判決，應於判決送達後二十日內向本院提出上訴書狀，其未表明上訴理由者
，應於提起上訴後二十日內向本院提出上訴理由書（須依對造人數附具繕本）；如於
本判決宣示或公告後送達前提起上訴者，應於判決送達後二十日內補提上訴理由書（
須附繕本）。未表明上訴理由者，逕以裁定駁回。
提起上訴應預繳送達用雙掛號郵票拾份（每份三十四元)。
中    華    民    國    九十二      年      五        月    十四        日
                                     法院書記官  詹  靜  宜


司法院資訊處製作；財團法人民間司法改革基金會備份。
